臺灣新北地方法院刑事判決
110年度金訴字第12號
公  訴  人  臺灣新北地方檢察署檢察官
被      告  楊子立  （原名張書維，於民國110年6月15日改                      名）






選任辯護人  袁大為律師
上列被告因洗錢防制法等案件，經檢察官提起公訴（109年度偵
字第45283號），被告於本院準備程序中就被訴事實為有罪之陳
述，經告知被告簡式審判程序之旨，並聽取檢察官、被告之意見
後，本院合議庭裁定由受命法官獨任進行簡式審判程序，並判決
如下：
    主  文
楊子立犯三人以上共同詐欺取財罪，處有期徒刑壹年貳月。
扣案如附表所示之物沒收之。
    事  實
一、楊子立於民國109年11月間，加入姓名年籍不詳，綽號「偉
    哥」等成年男子所屬之詐欺集團，負責擔任集團車手領取詐
    得款項之工作，並將款項交與許瀚璘(所涉犯行，以同案於1
    10年11月30日判決處有期徒刑1年2月)轉交上游詐欺集團成
    員，共同組成三人以上，而以實施詐術為手段所組成具有持
    續性、牟利性之有結構性之犯罪組織。其等基於三人以上共
    同詐欺取財及洗錢之犯意聯絡，由真實姓名年籍不詳之詐欺
    集團成員，於109年11月27日9時30分許，撥打電話與陳瑞珠
    ，向陳瑞珠自稱是陳瑞珠之子李金波，對陳瑞珠謊稱：其遭
    人毆打云云，再向陳瑞珠謊稱：李金波與友人欲購買新臺幣
    （下同）300萬元之毒品，毒品價值150萬元，李金波之友人
    侵占毒品，應負責償還300萬云云，致陳瑞珠陷於錯誤，依
    詐騙集團成員之指示前往新北市○○區○○路0段000號永豐銀行
    ，自其所申設帳戶內提領40萬元，再依詐騙集團成員之指示
    ，於同日10時17分許，將裝有40萬元現金之紙袋放置在新北
    市○○區○○路0段000號廣福國小公車站旁變電箱下方，由「偉
    哥」指示楊子立於同日10時24分許，至上址拿取40萬元現金
    ，楊子立再於同日11時許，在新北市○○區○○路0段000號3樓
    男廁所內，以與許瀚璘交換後背包之方式，將前開40萬元現
    金交付與許瀚璘，許瀚璘自前開後背包內抽取2,000元作為
    報酬，再搭乘車牌號碼不詳之營業用小客車前往新北市板橋
    區不詳地址之公園，將裝有款項之背包放置在公園座椅下方
    ，由姓名年籍不詳之詐欺集團成員將款項取走，藉此製造金
    流之斷點，致無從追查前揭犯罪所得之去向，而掩飾或隱匿
    該犯罪所得。嗣陳瑞珠報警處理，經警於109年12月16日17
    時許、同日19時46分許，持臺灣新北地方檢察署檢察官核發
    之拘票，分別將許瀚璘、楊子立拘提到案，並扣得楊子立持
    用智慧型手機1支（廠牌：APPLE，型號：IPHONE 6S，IMEI
    碼：000000000000000，內含門號0000000000號SIM卡1枚)。
二、案經陳瑞珠訴由新北市政府警察局土城分局報告臺灣新北地
    方檢察署檢察官偵查起訴。
    理  由
一、按除被告所犯為死刑、無期徒刑、最輕本刑為3年以上有期
    徒刑之罪或高等法院管轄第一審案件者外，於第一次審判期
    日前之準備程序進行中，被告先就被訴事實為有罪之陳述時
    ，審判長得告知被告簡式審判程序之旨，並聽取當事人、代
    理人、辯護人及輔佐人之意見後，裁定進行簡式審判程序，
    刑事訴訟法第273條之1第1項定有明文。經核本案被告楊子
    立所犯係死刑、無期徒刑、最輕本刑為3年以上有期徒刑以
    外之罪，其於準備程序中就被訴事實為有罪之陳述，經告知
    簡式審判程序之旨，並聽取公訴人、被告之意見後，本院合
    議庭爰依首揭規定，裁定由受命法官獨任進行簡式審判程序
    。是本案之證據調查，依同法第273條之2規定，不受同法第
    159條第1項、第161條之2、第161條之3、第163條之1，及第
    164條至170條所規定證據能力認定及調查方式之限制，合先
    敘明。
二、訊據被告於警詢、偵訊及本院審理中對於上開犯罪事實均坦
    白承認，核與證人即同案共犯許瀚璘於警詢、偵查及本院審
    理時證述(見偵卷第13、14頁、第17至24頁、第131至141頁
    、本院金訴字卷第361至363頁、第549頁)、證人即告訴人陳
    瑞珠於警詢證述遭不詳詐欺集團成員施用詐術而依指示交付
    款項等情相符(見偵字卷第33至36頁)，並有告訴人陳瑞珠所
    申設永豐銀行帳戶存摺封面及內頁影本、告訴人提供手機通
    聯紀錄各1份(見偵字卷第67至69頁、第101至105頁)、被告
    與許瀚璘影像之現場監視器光碟1片及其翻拍照片共計22張
    （見偵字卷第71至81頁）、被告楊子立與許瀚璘持用門號雙
    向通聯紀錄及上網歷程紀錄各1份（見他字案卷第41至51頁
    、第63至71頁）在卷可證，足認被告自白確與事實相符，可
    以採信。是本案事證明確，被告上開犯行洵堪認定，應依法
    論科。
三、論罪科刑
  ㈠按加重詐欺罪，係侵害個人財產法益之犯罪，其罪數之計算
    ，核與參與犯罪組織罪之侵害社會法益有所不同，審酌現今
    詐欺集團之成員皆係為欺罔他人，騙取財物，方參與以詐術
    為目的之犯罪組織。倘若行為人於參與詐欺犯罪組織之行為
    繼續中，先後多次為加重詐欺之行為，因參與犯罪組織罪為
    繼續犯，犯罪一直繼續進行，直至犯罪組織解散，或其脫離
    犯罪組織時，其犯行始行終結。故該參與犯罪組織與其後之
    多次加重詐欺之行為皆有所重合，然因行為人僅為一參與犯
    罪組織行為，侵害一社會法益，屬單純一罪，應僅就「該案
    中」與參與犯罪組織罪時間較為密切之首次加重詐欺犯行論
    以參與犯罪組織罪及加重詐欺罪之想像競合犯，而其他之加
    重詐欺犯行，祗需單獨論罪科刑即可，無需再另論以參與犯
    罪組織罪，以避免重複評價。是如行為人於參與同一詐欺集
    團之多次加重詐欺行為，因部分犯行發覺在後或偵查階段之
    先後不同，肇致起訴後分由不同之法官審理，為裨益法院審
    理範圍明確、便於事實認定，即應以數案中「最先繫屬於法
    院之案件」為準，以「該案件」中之「首次」加重詐欺犯行
    與參與犯罪組織罪論以想像競合。縱該首次犯行非屬事實上
    之首次，亦因參與犯罪組織之繼續行為，已為該案中之首次
    犯行所包攝，該參與犯罪組織行為之評價已獲滿足，自不再
    重複於他次詐欺犯行中再次論罪，俾免於過度評價及悖於一
    事不再理原則。至於「另案」起訴之他次加重詐欺犯行，縱
    屬事實上之首次犯行，仍需單獨論以加重詐欺罪，以彰顯刑
    法對不同被害人財產保護之完整性，避免評價不足（最高法
    院109年度台上字第3945號判決意旨參照）。查被告於民國1
    09年11月間加入本案詐欺集團，而被害人陳瑞珠於同年11月
    27日上午9時30分許即因該詐欺集團成員施以詐術後，於同
    日上午10時17分許，依指示，將現金放置在新北市土城區學
    府路廣福國小公車站附近變電箱下方，被告隨即於同日上午
    10時24分許，依「偉哥」指示前往該處取得贓款，復將贓款
    轉交於許瀚璘，許瀚璘再轉交與上手詐欺集團成員，而被告
    參與之本案詐欺集團係3人以上，以實施詐術為手段所組成
    具有持續性、牟利性之有結構性組織，且本案係最先繫屬於
    法院之案件，有臺灣高等法院被告前案紀錄表(見本院金素
    卷第467至471頁)在卷可參，被告應就本案參與詐欺取財之
    行為，論以參與犯罪組織罪。至起訴法條漏未論及參與犯罪
    組織罪，然被告加入詐欺犯罪集團，擔任集團車手，負責領
    取向告訴人詐得之款項交與詐欺集團成員之行為，已於起訴
    書犯罪事實欄敘明，應係法條漏載，本院自應併予審究，並
    經本院當庭諭知被告涉犯此部分罪名（見本院金訴卷第544
    頁），已無礙於被告防禦權之行使，附此敘明。
  ㈡核被告所為，係犯組織犯罪防制條例第3條第1項後段之參與
    犯罪組織罪、刑法第339條之4第1項第2款之三人以上共同詐
    欺取財罪及違反洗錢防制法第14條第1項一般洗錢罪。
　㈢被告與許瀚璘、「偉哥」及其等所屬詐欺集團成員間，就上
    開犯行有犯意聯絡及行為分擔，應論以共同正犯。
　㈣被告以一行為同時觸犯組織犯罪防制條例第3條第1項後段之
    參與犯罪組織罪、刑法第339條之4第1項第2款之三人以上共
    同詐欺取財罪及洗錢防制法第14條第1項之洗錢罪，屬想像
    競合犯，應依刑法第55條前段之規定，從一重之刑法第339
    條之4第1項第2款之三人以上共同詐欺取財罪處斷。
四、刑之加重、減輕 　
　㈠按犯組織犯罪防制條例第3條之罪，偵查及審判中均自白者，
    減輕其刑；犯洗錢防制法第14條之罪，在偵查或審判中自白
    者，減輕其刑，組織犯罪防制條例第8條第1項後段、洗錢防
    制法第16條第2項分別定有明文。復按想像競合犯係一行為
    觸犯數罪名，行為人犯罪行為侵害數法益皆成立犯罪，僅因
    法律規定從一重處斷科刑，而成為科刑一罪而已，自應對行
    為人所犯各罪均予適度評價，始能對法益之侵害為正當之維
    護。因此法院於決定想像競合犯之處斷刑時，雖以其中最重
    罪名之法定刑作為裁量之準據，惟具體形成宣告刑時，亦應
    將輕罪之刑罰合併評價。基此，除非輕罪中最輕本刑有較重
    於重罪之最輕本刑，而應適用刑法第55條但書規定重罪科刑
    之封鎖作用，須以輕罪之最輕本刑形成處斷刑之情形以外，
    則輕罪之減輕其刑事由若未形成處斷刑之外部性界限，自得
    將之移入刑法第57條或第59條之科刑審酌事項內，列為是否
    酌量從輕量刑之考量因子。是法院倘依刑法第57條規定裁量
    宣告刑輕重時，一併具體審酌輕罪部分之量刑事由，應認其
    評價即已完足，尚無過度評價或評價不足之偏失（最高法院
    109年度台上字第3936號判決意旨參照）。查被告於偵查及
    本院準備程序、審理中就加入本案詐騙集團擔任車手乙節始
    終坦承不諱，堪認被告於偵查與審判中對所犯參與犯罪組織
    罪、一般洗錢罪均坦承犯行，本應依組織犯罪防制條例第8
    條第1項後段、洗錢防制法第16條第2項之規定減輕其刑，雖
    因想像競合犯之關係而從一重之三人以上共同詐欺取財罪處
    斷，上開輕罪之減輕其刑事由未形成處斷刑之外部性界限，
    然依前揭說明，仍應於依刑法第57條之規定量刑時，仍應併
    予衡酌此部分減刑事由。
　㈡爰以行為人之責任為基礎，審酌被告正值青壯，不思循正當
    途徑賺取金錢，竟加入詐欺集團擔任收水之工作，利用告訴
    人一時不察、陷於錯誤，以起訴書所載之方式取得詐取財物
    ，造成告訴人之財產損失，不僅漠視他人財產權，更製造金
    流斷點，影響財產交易秩序，亦徒增檢警機關追查集團上游
    成員真實身分之難度，犯罪所生危害非輕，且因告訴人陳瑞
    珠未到庭而尚未能賠償告訴人，惟念其犯後業已坦承犯行，
    態度尚佳，且合於組織犯罪防制條例第8條第1項後段、洗錢
    防制法第16條第2項所定減輕其刑事由，兼衡被告在本案犯
    罪中所扮演之角色及參與犯罪之程度，並非居於集團核心地
    位，併參酌被告犯罪之動機、目的、手段，高中肄業之教育
    智識程度，尚有工作及母親身體狀況與撫養親屬狀況等一切
    情狀(見本院金訴卷第451頁)，量處如主文所示之刑，以示
    懲儆。
　㈢按犯罪之情狀顯可憫恕，認科以最低度刑仍嫌過重者，得酌
    量減輕其刑，為刑法第59條所明定。又刑法第59條規定犯罪
    情狀可憫恕者，得酌量減輕其刑，固為法院依法得自由裁量
    之事項，然非漫無限制，必須犯罪另有特殊之原因與環境，
    在客觀上足以引起一般同情，認為即予宣告法定低度刑期尤
    嫌過重者，始有其適用。是為此項裁量減刑時，必須就被告
    全部犯罪情狀予以審酌在客觀上是否有足以引起社會上一般
    人之同情，而可憫恕之情形，始稱適法（最高法院88年度台
    上字第6683號判決意旨參照）。蓋此旨在避免嚴刑峻罰，法
    內存仁，俾審判法官得確實斟酌個案具體情形，妥適裁量，
    務期裁判結果，臻致合情、合理、合法之理想。查被告所犯
    三人以上共同詐欺取財罪，其法定刑為1年以上7年以下有期
    徒刑，考諸近年來詐欺案件層出不窮，衝擊社會治安，且多
    以招募車手製造斷點規避追查，致使詐欺集團仍不斷橫行，
    參酌被告有如起訴書所示涉案情節，告訴人陳瑞珠所受損害
    金額達40萬元，尚未能賠償告訴人，雖其有經濟壓力淪為車
    手，但實為求輕鬆工作賺取不合勞務之報酬，依其犯罪情狀
    ，難認有量處法定最低度刑猶嫌過重之情，殊難認有何特殊
    原因或堅強事由，在客觀上足以引起一般同情而有情堪憫恕
    或特別可原諒之處，不符刑法第59條規定，自無該條規定適
    用，辯護人雖請求適用刑法第59條規定減輕其刑，尚難可採
    。
  ㈣而被告前因幫助詐欺案件，經臺灣高等法院以105年度上易字
    第1966號判決判處有期徒刑6月，緩刑2年確定，緩刑期滿未
    經撤銷等情，有臺灣高等法院被告前案紀錄表1份(見本院金
    訴字卷第25至26頁)附卷可佐，依刑法第76條前段規定，上
    開刑之宣告已失其效力，應認被告未曾因故意犯罪受有期徒
    刑以上刑之宣告。是檢察官認本件被告涉犯本案屬於累犯，
    應屬誤會，併此敘明。
　㈤不予強制工作之說明：
　　按犯第1項之罪者，應於刑之執行前，令入勞動場所，強制
    工作，其期間為3年，組織犯罪防制條例第3條第3項固定有
    明文，惟106年4月19日修正公布之組織犯罪防制條例第3條
    第3項規定：「犯第1項之罪者，應於刑之執行前，令入勞動
    場所，強制工作，其期間為3年。」（嗣107年1月3日修正公
    布第3條，但本項並未修正）就受處分人之人身自由所為限
    制，違反憲法比例原則及憲法明顯區隔原則之要求，與憲法
    第8條保障人身自由之意旨不符，應自本解釋公布之日起失
    其效力，業經司法院大法官釋字第812號解釋在案。則就參
    與犯罪組織者，關於強制工作之規定，既經司法院大法官認
    定有違憲之情事，且自解釋公布之日起失其效力，本案自無
    從對被告宣告強制工作，附此敘明。　
五、沒收部分
  ㈠扣案之廠牌：APPLE，型號：IPHONE 6S手機1支(IMEI碼：000
    000000000000，內含門號0000000000號SIM卡1枚)，係被告
    所有，供其與上開詐欺集團成員聯繫從事本案詐欺犯罪所用
    之物，業據被告供承在卷（見本院金訴卷第449頁），爰依
    刑法第38條第2項前段之規定宣告沒收。至其餘扣案物，並
    無證據證明與本案犯行有關，自無從併予宣告沒收，附此敘
    明。
  ㈡按共同犯罪行為人之組織分工及不法所得，未必相同，彼此
    間犯罪所得之分配懸殊，其分配較少甚或未受分配之人，如
    仍應就全部犯罪所得負連帶沒收之責，超過其個人所得之剝
    奪，無異代替其他犯罪參與者承擔刑罰，顯失公平，因共犯
    連帶沒收與罪刑相當原則相齟齬，故共同犯罪，所得之物之
    沒收，應就各人分得之數為之，亦即沒收或追徵應就各人所
    實際分得者為之（最高法院104年第13次及第14次刑庭會議
    決議(一)意旨參照）。查被告於本院準備程序中陳稱尚未領
    取本案犯行之報酬（見本院卷第449頁），卷內復查無積極
    證據足認被告有因本案取得犯罪所得，自無從為沒收之宣告
    。
據上論斷，應依刑事訴訟法第273條之1第1項、第299條第1項段
、第310條之2、第454條第2項，洗錢防制法第14條第1項，刑法
第11條前段、第28條、第339條之4第1項第2款、第55條、第38條
第2項前段、第38條之1第1項前段、第3項，刑法施行法第1條之1
第1項，判決如主文。
本案經檢察官李佳穎提起公訴，由檢察官王凌亞到庭執行職務。
中　　華　　民　　國　　111 　年　　1 　　月　　18　　日
                  刑事第十庭  法  官  黃秀敏            
上列正本證明與原本無異。
如不服本判決，應於判決送達後 20 日內敘明上訴理由，向本院
提出上訴狀 (應附繕本)，上訴於臺灣高等法院。其未敘述上訴
理由者，應於上訴期間屆滿後 20 日內向本院補提理由書「切勿
逕送上級法院」。
                              書記官  劉曉謙 
中　　華　　民　　國　　111 　年　　1 　　月　　18　　日
附錄本案論罪科刑法條全文：
組織犯罪條例第3條
發起、主持、操縱或指揮犯罪組織者，處三年以上十年以下有期
徒刑，得併科新臺幣一億元以下罰金；參與者，處六月以上五年
以下有期徒刑，得併科新臺幣一千萬元以下罰金。但參與情節輕
微者，得減輕或免除其刑。
具公務員或經選舉產生之公職人員之身分，犯前項之罪者，加重
其刑至二分之一。
犯第一項之罪者，應於刑之執行前，令入勞動場所，強制工作，
其期間為三年。
前項之強制工作，準用刑法第九十條第二項但書、第三項及第九
十八條第二項、第三項規定。
以言語、舉動、文字或其他方法，明示或暗示其為犯罪組織之成
員，或與犯罪組織或其成員有關聯，而要求他人為下列行為之一
者，處三年以下有期徒刑，得併科新臺幣三百萬元以下罰金：
一、出售財產、商業組織之出資或股份或放棄經營權。
二、配合辦理都市更新重建之處理程序。
三、購買商品或支付勞務報酬。
四、履行債務或接受債務協商之內容。
前項犯罪組織，不以現存者為必要。
以第五項之行為，使人行無義務之事或妨害其行使權利者，亦同
。
第五項、第七項之未遂犯罰之。 
洗錢防制法第14條
有第二條各款所列洗錢行為者，處7 年以下有期徒刑，併科新臺
幣5 百萬元以下罰金。前項之未遂犯罰之。前二項情形，不得科
以超過其特定犯罪所定最重本刑之刑。
中華民國刑法第339條之4
犯第339 條詐欺罪而有下列情形之一者，處1 年以上7 年以下有
期徒刑，得併科1 百萬元以下罰金：
一、冒用政府機關或公務員名義犯之。
二、三人以上共同犯之。
三、以廣播電視、電子通訊、網際網路或其他媒體等傳播工具，
    對公眾散布而犯之。
前項之未遂犯罰之。

附表:

編號 物品名稱 數量  1 廠牌：APPLE，型號：IPHONE6S(IMEI碼：○○○○○○○○○○○○○○○，含門號SIM卡壹枚) 壹支